臺灣臺中地方法院刑事判決　　　　　　　96年度訴字第2373號
公　訴　人　臺灣臺中地方法院檢察署檢察官
被　　　告　甲○○
　　　　　　　　　　（另案於臺灣臺中女子監獄執行中）
上列被告因偽造文書等案件，經檢察官提起公訴（九十六年度偵
字第一二二二四號），本院判決如下：
    主    文
甲○○行使偽造私文書，足以生損害於他人，累犯，處有期徒刑
捌月。減為有期徒刑肆月，如易科罰金，以新臺幣壹仟元折算壹
日。如附表所示之偽造「黃惠如」署押，均沒收。
    犯罪事實
一、甲○○前因偽造文書案件，經本院以九十三年度訴字第九０
    八號判決判處有期徒刑三月，如易科罰金以銀元三百元折算
    一日確定，於民國九十三年十一月十五日易科罰金執行完畢
    。詎仍不知悔改，於九十五年十二月一日某時，向友人乙○
    ○（原名黃惠如，起訴書誤載為陳江帆）借用車牌號碼Ｂ六
    －六五二七號自用小客車外出，將該車置於自己實力支配之
    下而為其所持有。惟甲○○因一時需財孔急，竟意圖為自己
    不法之所有，基於普通侵占、行使偽造私文書及詐欺取財之
    犯意，於同日駕駛該車前往臺中市南屯區○○○路○段四十
    號之「中日當舖」，並佯稱自己即為車主黃惠如，而於附表
    所列之文件上，偽造「黃惠如」簽名並按捺指印，以此方式
    冒用「黃惠如」名義偽造如附表所列之各項私文書，且出示
    乙○○先前委其保管之舊式國民身分證及該車行車執照（被
    告所涉竊盜國民身分證及行車執照部分，經檢察官另行具狀
    撤回起訴），併同前揭偽造之私文書向不知情之「中日當舖
    」負責人陳江帆提出，表明願將該車以新臺幣（下同）五萬
    元之代價典當予以行使，而將該車侵占入己，足以生損害於
    乙○○及陳江帆等人之權益。致使陳江帆陷於錯誤而允其典
    當，並交付五萬元之款項予甲○○收執。嗣於九十六年一月
    十五日晚間，陳江帆依該車行車執照上之車主地址，尋得乙
    ○○本人並向其查證，始知受騙。
二、案經乙○○訴由臺中市警察局移送臺灣臺中地方法院檢察署
    檢察官偵查起訴。
    理    由
一、上開犯罪事實，業據被告甲○○於警詢及偵審中坦承不諱，
    核與證人即告訴人乙○○、被害人陳江帆於警詢及偵審中證
    述情節相符，並有如附表所示之各項文件、乙○○之舊式國
    民身分證及行車執照影本一份附卷可稽，足徵被告前揭自白
    應屬實情。而被告冒用「黃惠如」之名義製作如附表所示之
    文件，並持以向不知情之被害人陳江帆典當得款，顯足以生
    損害於告訴人乙○○及被害人陳江帆等人之權益。本案事證
    已臻明確，被告犯行洵堪認定。
二、核被告甲○○將其向他人借用並持有中之車輛，駛往當舖典
    當而侵占入己，所為係犯刑法第三百三十五條第一項之普通
    侵占罪；而被告偽造「黃惠如」名義製作如附表所示之各項
    私文書，持以向不知情之當舖負責人行使，致當鋪負責人陳
    江帆陷於錯誤而交付財物，所為係犯刑法第二百十六條、第
    二百十條之行使偽造私文書罪，及刑法第三百三十九條第一
    項之詐欺取財罪。按行為人實行財產犯罪後之處分贓物行為
    不另成罪，係基於學理上所稱「不罰之後行為」或「與罰之
    後行為」之法理，亦即行為人基於實現或確保先前財產犯罪
    所獲致之不法利益，而有附隨性之後階段利用行為，因刑罰
    法律針對前行為之評價或處罰，已足以吸收後行為之不法及
    罪責內涵，即無再就後行為單獨處罰之必要，否則即有「過
    度評價」之虞。惟後行為如已侵害原被害人之另一法益，或
    危害其他第三人之法益，即難認仍為前行為之法律評價所含
    括，即非屬不罰之後行為，而應另予論罪（詳參已故國立臺
    灣大學法律系教授林山田所著「刑法通論」下冊第三五二至
    三五三頁，二００三年八版二刷；國立臺灣大學法律系副教
    授林鈺雄所著「新刑法總則」第五八六頁，二００六年初版
    一刷）。被告上開侵占犯行係侵害告訴人乙○○之財產法益
    ，其假冒車主名義製作不實文書而向當舖負責人陳江帆典當
    得款，就後階行為所侵害者則為被害人陳江帆之財產法益，
    已非對於同一法益之持續加害，尚與「不罰之後行為」概念
    並不相容，自應就後階行為另行構成詐欺取財罪，附此敘明
    。又公訴意旨已於犯罪事實欄敘明被告將其向告訴人乙○○
    借用之車輛駛往典當等情，應認被告上開普通侵占之犯行亦
    在起訴範圍內，即屬本院所應予審酌，不因檢察官漏列所應
    適用之法條而認為未經起訴。而被告偽造「黃惠如」署押之
    部分行為，應為偽造之全部行為所吸收，另其偽造之低度行
    為復為行使之高度行為所吸收，均不另論罪。
三、再就被告所犯各罪之如何評價問題而言，本次刑法修正於刪
    除牽連犯之規定後，勢將擴大想像競合犯與數罪併罰之適用
    範圍，而有重構刑法行為數理論之必要。參考德國與日本之
    實務與學說見解，其中德國實務界多以行為時在時間上之客
    觀重疊性，作為認定一行為與否之標準，亦即具有所謂行為
    之部分一致性，即可以被認定為一行為（詳參國立臺灣大學
    法律學系教授黃榮堅所著「基礎刑法學下」第四０九頁，二
    ００三年五月初版第一刷）。日本刑法就想像競合犯之一行
    為概念，則採「重合理論」，而衍生出「自然行為主要部分
    重合說」、「自然行為部分重合說」、「自然行為之著手階
    段重合說」、「二個以上自然行為不可分說」等學說見解，
    惟不論採大部分同一或局部同一，其所實行數個犯罪構成要
    件重疊之同一時點，通說係以應依社會觀念所認定實行之著
    手階段屬於同一為必要。則在著手實行階段具有同一性之情
    形下，凡基於一個犯罪決意，實行數個犯罪構成要件之行為
    ，彼此實行行為完全同一，或大部分同一，甚或局部同一，
    視個案情節，皆可能得以評價為一個犯罪行為而論以想像競
    合犯（詳參最高法院法官張淳淙所著「從刑法修正論行為之
    單數－牽連犯、連續犯及常業犯廢除後之實務因應」一文，
    刊載於司法週刊第一二八六期「司法文選別冊」）。是以被
    告前揭所為普通侵占犯行，須待其將該車駛往當舖表示典當
    之時，始將其易持有為所有之犯意表彰於外顯之行為，此時
    亦為被告行使偽造私文書及詐欺取財犯罪之著手時點，是以
    被告所犯上開三罪間仍有時間上之重疊關係，揆諸前揭說明
    ，應屬一行為而觸犯數個罪名，自得論以刑法第五十五條之
    想像競合犯，而從較重之行使偽造私文書罪論處。
四、查被告前因偽造文書案件，經本院以九十三年度訴字第九０
    八號判決判處有期徒刑三月，如易科罰金以銀元三百元折算
    一日確定，於九十三年十一月十五日易科罰金執行完畢，有
    臺灣高等法院被告前案紀錄表及刑案資料查註紀錄表在卷可
    按，其受有期徒刑之執行完畢，五年內故意再犯本件法定本
    刑有期徒刑以上之罪，為累犯，應依法加重其刑。爰審酌被
    告犯罪動機、目的、手段、與告訴人乙○○平日之關係、該
    部車輛之經濟價值不低、被告犯罪後坦承犯行之態度、智識
    程度等一切情狀，量處如主文所示之刑，以示懲儆。又被告
    上開犯罪時間在九十六年四月二十四日之前，且無中華民國
    九十六年罪犯減刑條例第三條第一項各款所列舉不予減刑之
    情形，已合於同條例所定之減刑要件，爰依同條例第二條第
    一項第三款之規定，減其刑期二分之一，併依同條例第九條
    及刑法第四十一條第一項前段之規定，諭知易科罰金之折算
    標準。被告所偽造如附表所示之「黃惠如」署押，應依刑法
    第二百十九條之規定，宣告沒收。
據上論斷，應依刑事訴訟法第二百九十九條第一項前段，刑法第
二百十條、第二百十六條、第三百三十五條第一項、第三百三十
九條第一項、第五十五條、第四十七條第一項、第四十一條第一
項前段、第二百十九條，刑法施行法第一條之一第一項、第二項
前段，中華民國九十六年罪犯減刑條例第二條第一項第三款、第
七條、第九條，判決如主文。
本案經檢察官顏淑惠到庭執行職務。
中　　華　　民　　國　　96　　年　　11　　月　　12　　日
                  刑事第七庭  審判長法  官  陳如玲
                  　　　　　　　　　法　官  張清洲
                  　　　　　　　　　法　官　高文崇
上正本證明與原本無異。
如不服本判決，應於收受送達後10日內向本院提出上訴書狀（應
敘述具體理由並附繕本）。
上訴書狀如未敘述理由，應於上訴期間屆滿後20日內補提理由書
於本院。
                                   書記官  林淑慧
中　　華　　民　　國　　96　　年　　11　　月　　12　　日
附錄論罪科刑法條：
刑法第二百十六條：
行使第二百十條至第二百十五條之文書者，依偽造、變造文書或
登載不實事項或使登載不實事項之規定處斷。
刑法第二百十條：
偽造、變造私文書，足以生損害於公眾或他人者，處五年以下有
期徒刑。
刑法第三百三十五條第一項：
意圖為自己或第三人不法之所有，而侵占自己持有他人之物者，
處五年以下有期徒刑、拘役或科或併科一千元以下罰金。
刑法第三百三十九條第一項：
意圖為自己或第三人不法之所有，以詐術使人將本人或第三人之
物交付者，處五年以下有期徒刑、拘役或科或併科一千元以下罰
金。
附表：
┌──┬─────────┬─────────────┐
│編號│偽造文件名稱      │ 偽造之署押               │
├──┼─────────┼─────────────┤
│ １ │汽（機）車買賣合約│甲方賣方欄內偽造之「黃惠如│
│    │                  │」簽名及指印各一枚        │
├──┼─────────┼─────────────┤
│ ２ │典當借款收據      │借款人欄內偽造之「黃惠如」│
│    │                  │簽名及指印各一枚          │
├──┼─────────┼─────────────┤
│ ３ │委託切結書        │立切結書人欄內偽造之「黃惠│
│    │                  │如」簽名及指印各一枚      │
├──┼─────────┼─────────────┤
│ ４ │汽車借出使用保管切│立切結書人欄內偽造之「黃惠│
│    │結書              │如」簽名及指印各一枚      │
├──┼─────────┼─────────────┤
│ ５ │汽（機）車過戶登記│車主名稱欄內偽造之「黃惠如│
│    │書                │」簽名及指印各一枚        │
├──┼─────────┼─────────────┤
│ ６ │當票              │簽名及蓋手印欄內偽造之「黃│
│    │                  │惠如」簽名及指印各一枚    │
└──┴─────────┴─────────────┘
